【裁判字號】    91,訴,998
【裁判日期】    920227
【裁判案由】    贈與稅
【裁判全文】
高雄高等行政法院判決                          九十一年度訴字第九九八號
                              .
    原      告  甲○○○
    訴訟代理人  張雅蘭  會計師
    被      告  財政部高雄市國稅局
    代  表  人  鄭宗典  局長
    訴訟代理人  乙○○
右當事人間因贈與稅事件，原告不服財政部中華民國九十一年九月十八台財訴字第０
九０００七０七三一號訴願決定，提起行政訴訟。本院判決如左：
    主  文
原告之訴駁回。
訴訟費用由原告負擔。
    事  實
甲、事實概要：
緣原告於民國（下同）八十九年二月十四日將信美興業股份有限公司（下稱信美公司
）股票一、０００股移轉予其孫女張佳娜，被告以其涉有贈與情事，乃以八十九年七
月六日財高國稅審二字第八九０三四四三二號函輔導申報，惟原告未依限辦理申報，
被告初查乃以信美公司每股淨值新台幣（以下同）二、０五九‧七元計算其贈與總額
為二、０五九、七００元，課徵贈與稅額為五一、五八二元，並按核定應納稅額科處
一倍之罰鍰五一、五００元（計至百元為止）。原告不服，申經復查結果，未獲變更
，提起訴願，經遭決定駁回，遂提起本件行政訴訟。
乙、兩造之聲明：
一、原告聲明求為判決：
（一）訴願決定及復查決定（含原處分）均撤銷。
（二）訴訟費用由被告負擔。
二、被告聲明求為判決：
（一）原告之訴駁回。
（二）訴訟費用由原告負擔。
丙、兩造主張之理由：
一、原告起訴意旨略謂：
（一）按現行遺產及贈與稅法及同法施行細則，並無規範如何計算未上市或上櫃股份
      有限公司資產淨值中之「未分配盈餘」，故財政部於七十年十二月三十日以台
      財稅第四０八三三號函釋示：「核算遺產及贈與稅法施行細則第二十九條第一
      項所謂之資產淨值時，對於公司之『未分配盈餘』之計算，應以經稽徵機關核
      定者為準。」惟函釋中所謂「經稽徵機關核定者」並無明確規定，各稽徵機關
      乃採行當時僅有對未分配盈餘計算之唯一規定，即所得稅法第七十六條之一第
      二項規定計算方式。雖然所得稅法第七十六條之一係針對公司未分配盈餘強制
      歸戶課稅之規定，惟基於計算同一公司之「未分配盈餘」，無論因用於遺產及
      贈與稅法或所得稅法之不同核課稅目，仍應有相同之計算方式，再者，公司未
      分配盈餘經分配給股東後，公司淨值自然降低，更印證所得稅法第七十六條之
      一第二項規定與計算公司淨值有關，故財政部七十年台財稅第四０八三三號函
      釋中對於公司未分配盈餘之計算，所謂「應以『經稽徵機關核定者』為準」，
      各稽徵機關也都比照所得稅法第七十六條之一第二項規定，以經主管稽徵機關
      核定之利事業所得額，減除當年度應納之營所稅額、彌補以往年度虧損數、應
      分配之股利及提列之法定公積等等而得所謂之「經稽徵機關核定者」之未分配
      盈餘。準此，訴願及復查決定所稱：「按所得稅法第七十六條之一係規範未分
      配盈餘之歸課稅作業，‧‧‧核與本件為計算贈與日該公司之資產淨值之目的
      不同，尚難遽予援引」，不僅與現行各稽徵機關實際作業不符，而其所謂「經
      稽徵機關核定者」所指為何？累積未分配盈餘二四、六七六、０六六元又如何
      計算而得？
（二）至八十六年十二月三十日財政部因兩稅合一所得稅制之實施，自八十七年度改
      變對公司未分配盈餘之課稅方式，增訂所得稅法第六十六條之九規定，而對「
      公司未分配盈餘」之計算重新規定在該法條第二項，同時新增訂營利事業所得
      稅查核準則（以下簡稱查核準則）第一百十一條之一，該法條第四款規定計算
      公司未分配盈餘時，依「擴大書面審核營利事業所得稅結算申報案件實施要點
      」辦理申報之公司，其按擴大書面審核純益率自行調整之所得額，與其依帳載
      資料申報之所得額之差額，得依所得稅法第六十六條之九第二項第十款規定，
      自稽徵機關核定之課稅所得額中減除；在此同時，為避免納稅人誤以為同一稅
      法對未分配盈餘有兩種不同定義，乃同時修正所得稅法第七十六條之一第二項
      ，規定「前項所稱未分配盈餘，除依第六十六條之九第二項規定計算外，其由
      以前年度盈餘分配之股利或盈餘，並應予以減除。」以上可由該法條八十六年
      十二月三十日修正「立法理由」觀之。準此，所得稅法對於公司「未分配盈餘
      」之計算，無論是七十六條之一所規定公司屬八十六年度以前之未分配盈餘強
      制歸戶核課方式，或六十六條之九規定屬八十七年度以後之未分配盈餘加徵百
      分之十核課方式，均按六十六條之九第二項規定計算方式。「同時自八十七年
      度以後稽徵機關在核課遺產及贈與稅時，於計算公司資產淨值，對於公司未分
      配盈餘之計算，亦均隨同改變採行前揭八十六年十二月三十日修正後所得稅法
      第七十六條之一第二項規定，按第六十六條之九第二項及查核準則第一百十一
      條之一第四款規定，將按擴大書面審核純益率自行調整之所得額，與其依帳載
      資料申報之所得之差額，自稽徵機關核定之課稅所得額中減除，而得所謂「經
      稽徵機關核定者」之未分配盈餘，此乃現行各國稅局核課遺產及贈與稅時對於
      公司資產淨值之計算方式，豈容訴願及復查決定所稱：「查核準則第一百十一
      條之一則係於計算營利事業當年度應加徵百分之十營利事業所得稅之未分配盈
      餘時，得依所得稅法第六十六條之九第二項第十款規定，自稽徵機關核定之課
      稅所得額中減除之項目，核與本件為計算贈與日該公司資產淨值之目的不同，
      尚難援引」而全盤否定：再者，若如上開訴願及復查決定所稱（即所得稅法第
      七十六條之一及查核準則第一百十一條之一規定與計算贈與日公司資產淨值之
      未分配盈餘無關），則稽徵機關核定未上市上櫃股份有限公司資產淨值之規定
      ，除前揭遺產及贈與稅法第五條及同法施行細則第二十九條與財政部七十年台
      財稅第四０八三三號函規定外，至今均未有新規定，為何各國稅單位自八十七
      年度以後在核課遺產及贈與稅法於計算公司資產淨值時，對於公司未分配盈餘
      之計算與八十六年度以前核算方式不同，法令依據何在？
（三）又基於租稅實體（即課稅標的），應以適用納稅義務發生時之有效稅法規定原
      則，故對於八十六年度以前公司之未分配盈餘，納稅義務發生日在八十七年度
      以後者，則應適用八十七年度以後有效稅法規定予以核課，財政部八十八年七
      月十五日台財稅第八八一九二五九八二號函釋闡述甚明；雖然該函係針對辦理
      強制歸戶時計算公司未分配盈餘之法令適用原則規定，惟如前所述，對於同一
      公司之同一「未分配盈餘」，稅捐稽徵機關於核課贈與稅與所得稅上，仍應有
      相同之解釋及計算方式，否則納稅人應如何遵循？再者，如前所述，贈與稅法
      對於公司資產淨值之計算方法並無變更規定，但稽徵機關已於八十七年度以後
      採行上開財政部八十八年台財稅第八八一九二五九八二號函釋之意旨，即依所
      得稅法第六十六條之九第二項規定計算公司資產淨值，這又作何解釋？故本件
      應可適用上開財政部八十八年台財稅第八八一九二五九八二號函釋，以八十九
      年二月十四日原告移轉信美公司股票日之修正後所得稅法第七十六條之一第二
      項規定，將信美公司八十三年度至八十八年度營利事業所得稅結算申報時，按
      擴大書面審核純益率自行調整之所得額，與其依帳載資料申報之所得額之差額
      計六、二五五、五二三元，自稽徵機關核定之課稅所得額中減除。
（四）被告核定信美公司有法定盈餘公積二、八八八、五二九元亦顯誤核：依公司法
      第二百三十二條第一項規定「公司非彌補虧損及依本法規定，提出法定盈餘公
      積後，不得分派股息及紅利。」依此，公司提列法定盈餘公積是在分派股息及
      紅利前所為法定規定，惟信美公司八十三至八十八年度，因稽徵機關依所得稅
      法第七十六條之一規定，通知信美公司作強制分配四次共計二、五五０、００
      ０元，除此之外，信美公司因累積虧損達四、九八四、三六一元，並無法提列
      法定盈餘公積之能力，此可由信美公司歷年度資產負債表觀之，故被告機關所
      核定信美公司有法定盈餘公積二、八八八、五二九元，又如何計算而得？
（五）又訴願決定書理由第四點所載「未上市公司股票價值之核估，其公司淨值之計
      算，應以各該公司資產負債表中之本期損益減除依規定稅率核計應納營利事業
      所得稅額。」依此，由信美公司歷年度向稽徵機關所申報資產負債表所載有關
      「累積盈虧」及「本期損益」計算而得之資產淨值已呈虧損，並非被告所核定
      之每股淨值為二、０五九‧七元，而財政部訴願會又依據何規定而作出駁回之
      訴願決定。至於本件訴願決定理由第四點後段所載：「而所得稅法第七十六條
      之一第二項所稱之『未分配盈餘』，係依同法第六十六條之九第二項規定計算
      ；同時考量本條係對累積未分配盈餘作強制歸戶之規定，故其減除項目包括由
      以往年度盈餘分配之股利在內。核與本件為計算贈與日該公司資產淨值之目的
      不同，尚難遽予援引適用。」其實，自八十七年度起，對公司未分配盈餘改採
      加徵百分之十營所稅之規定，是以每一年度為一個計算基礎，所以所得稅法第
      六十六條之九第二項第三款僅規定：「已由『當年度』盈餘分配之股利淨額或
      盈餘淨額。」才可列為該年度之未分配盈餘減除；相較於所得稅法第七十六條
      之一規定，係針對八十六年以前，「所有年度」之累積未分配盈餘，若累積超
      過已收資本額二分之一者，即要強制歸戶給各股東課徵所得稅之累積觀念不同
      ，故在七十六條之一第二項規定比照六十六條之九第二項之計算方式外，應再
      加上「其由以前年度盈餘分配之股利或盈餘，並應予以減除。」之規定，方屬
      正確。而在本件為計算贈與日該公司資產淨值時，若該公司已將以前年度之盈
      餘分配了，當然亦要列為計算淨值之減項，依此，本件上開訴願決定所稱：「
      所得稅法第七十六條之一及第六十六條之九之規定，核與本件為計算贈與日該
      公司資產淨值之目的不同」，不知其意何指？
（六）另信美公司實際資產淨值方面：由信美公司八十三至八十八年度按稽徵機關核
      定資料及帳載資料，依前揭相關稅法規定計算而得「截至八十八年度止未分配
      盈餘累積數」僅為三八、七０一元，並非被告機關所核定之二四、六七六、０
      六六元，再一次印證誤核之事實，又核定數不知如何計算而得？
（七）綜上所述，原告於八十九年二月十四日移轉信美公司股票一、０００股之行為
      ，縱涉有贈與情事，惟如前所述，在計算信美公司贈與日之資產淨值時，對於
      截至八十八年度止之未分配盈餘累積數，依前揭相關稅法規定應再減除六、二
      五五、五二三元，且信美公司亦無法定盈餘公積二、八八八、五二九元，故原
      告之贈與額並未逾一百萬元，訴願決定及原處分，顯為違法。
二、被告答辯意旨略謂：
（一）、本稅部分：
（１）按「財產之移動，具有左列各款情形之一者，以贈與論，依本法規定，課徵贈
      與稅：一、‧‧‧六、二親等以內親屬間財產之買賣。但能提出已支付價款之
      確實證明，且該已支付之價款非由出賣人貸與或提供擔保向他人借得者，不在
      此限。」「遺產及贈與產價值之計算，以被繼承人死亡時或贈與人贈與時之時
      價為準。」分別為遺產及贈與稅法第五條第六款及第十條第一項前段所明定。
      次按「上市或上櫃之股份有限公司股票，除前條第二項規定情形外，應以繼承
      開始日或贈與日該公司之資產淨值估定之。」為同法施行細則第二十九條第一
      項所明定，又「核算遺產及贈與稅法施行細則第二十九條第一項所謂之資產淨
      值時，對於公司未分配盈餘之計算，應以經稽徵機關核定者為準。」為財政部
      七十年十二月三十日台財稅第四０八三三號函釋在案。
（２）查原告於八十九年二月十四日將信美公司股票一、０００股移轉予其孫女張佳
      娜，未依法申報贈與稅，經被告發函輔導申報，其亦未依限辦理申報，被告乃
      以移轉當時該公司之時價每股淨值二、０五九‧七元（計算式如下：【截至八
      十八年度止未分配盈餘累積數二四、六七六、０六六元加法定盈餘公積二、八
      八八、五二九元減八十九年一月一日至二月十四日之虧損一二、五一一元加實
      收資本額二六、０００、０００元】除以二六、０００股）計算其贈與總額為
      二０五九、七００元，課徵贈與稅額五一、五八二元，揆諸首揭規定，應無不
      合。
（３）原告主張移轉之信美公司股票一、０００股，因該公司年年虧損，並無被告核
      定二、０五九、七００元之價值，且依據行為時所得稅法第七十六條之一及查
      核準則第一百十一條之一規定，擴大書面審核申報案件計算未分配盈餘時，應
      可從核定課稅所得額中減除帳載與申報之間的差額六、二五五、五二三元，且
      該公司因累積虧損達四、九八四、三六一元，又於八十三年至八十六年度強制
      分配四次共計二、五五０、０００元，亦無法定盈餘公積二、八八八、五二九
      元，故原告之贈與總額並未逾一百萬元云云。查原告就所稱成交價格未能提示
      受贈人已支付價款之確實證明供核，為原告所不爭，而前揭財政部七十年十二
      月三十日台財稅第四０八三三號函釋，核算資產淨值時，對於公司未分配盈餘
      之計算，應以經稽徵機關核定為準，並非以帳載數為據，原告引據之信美公司
      迄至八十九年度之載累積虧損四、九八四、三六一元係由各年度申報之虧損累
      計而來，而該申報之虧損既未經稽徵機關核定，或有將經營本業及附屬業務以
      外之損失或家庭之費用計入情事，故逕以信美公司帳載之資產淨值作為時價，
      顯非合理，併先敘明。
（４）至原告主張公司有關未分配盈餘之計算，遺產及贈與稅法並無規定，惟所得稅
      法第七十六條之一有所規範；而配合兩稅合一稅制之實施，八十六年十二月三
      十日修訂之所得稅法第七十六條之一第二項，將有關未分配盈餘計算，修正為
      適用所得稅法第六十六條之九第二項之規定，另查核準則於八十七年三月三十
      一日配合增訂第一百十一條之一，其中該條第四款規定，按擴大書面審核純益
      率自行調整之所得額與其依帳載資料申報之所得額之差額，得依所得稅法第六
      十六條之九第二項第十款規定，自稽徵機關核定之課稅所得額中減除，且財政
      部曾於八十八年七月十五日以台財稅第八八一九二五九八二號函釋，有關公司
      八十六年度以前之未分配盈餘在八十七年度以後如何計算之原則，雖該函係針
      對辦理未分配盈餘強制歸戶作業時所做釋示，然依該函釋說明二「前開所得稅
      法修正條文公佈施行後，基於租稅實體，應以適用納稅義務發生時之有效稅法
      規定為原則」，故於八十七年度以後，辦理計算八十六年度以前之未分配盈餘
      時，得適用查核準則第一百十一條之一第四款規定；又基於同一公司，同一「
      未分配盈餘」科目之計算，本件在計算公司資產淨值時，應可適用所得稅法第
      七十六條之一有關未分配盈餘之計算規定等語。按前開法令均係自八十七年一
      月一日起生效，是對本件屬八十六年度以前未分配盈餘之部分，尚不得適用；
      又財政部八十八年七月十五日台財稅第八八一九二五九八二號函釋末段「修正
      前所得稅法第七十六條之一第二項規定，有利於納稅義務人者，依從優原則，
      適用最有利於納稅義務人之規定。」尚非規定現行所得稅法第六十六條之九，
      得追溯至八十六年度之前適用，是原告之主張無足採據。又被告於計算信美公
      司累積未分配盈餘時，就信美公司八十七、八十八年度未分配盈餘業已逕以帳
      載虧損七四０、三八二元及五八０、三六七元計入，故無需再就擴大書面審核
      純益率自行調整之所得額，與其依帳載資料申報之所得額之差額，自稽徵機關
      核定之課稅所得額中減除。另查信美公司截至八十六年度止未分配盈餘累積數
      為二五、九九六、七六四元，業經財政部台灣省南區國稅局岡山稽徵所於八十
      九年五月三十日以南區國稅局岡山資字第八九０一０三五四號函，查證檢送該
      資料在案可稽。被告即據以除以百分之九十還原盈餘，再依公司法第二百三十
      七條第一項規定，提列百分之十為法定盈餘公積二、八八八、五二九元【25,9
      96,764/90%×10%＝2,888,529】亦無不合。
（二）、罰鍰部分：
（１）按「除第二十條所規定之贈與外，贈與人在一年內贈與他人之財產總值超過贈
      與稅免稅額時，應於超過免稅額之贈與行為發生後三十日內，向主管稽徵機關
      依本法規定辦理贈與稅申報。」及「納稅義務人違反第二十三條或第二十四條
      之規定，未依限辦理遺產稅或贈與稅申報者，按核定應納稅額加處一倍至二倍
      之罰鍰。」分別為遺產及贈與稅法第二十四條第一項及第四十四條前段所明定
      。次按「依遺產及贈與稅法第五條規定，以贈與論課徵贈與稅之案件，自本函
      發布之日起，稽徵機關應先通知當事人於收到通知十日內申報，如逾限仍未申
      報，並經課稅確定者，始得依同法第四十四條規定處罰。」亦經財政部七十六
      年五月六日台財稅第七五七一七一六號函釋有案。
（２）本件原告於八十九年二月十四日將信美公司股票一、０００股移轉予其孫女張
      佳娜，未依法申報贈與稅，被告於八十九年七月六日以財高國稅審二字第八九
      ０三四四三二號函通知原告於十日內辦理申報，原告業於八十九年七月十一日
      接獲該函，有掛號郵件回執附案可稽，惟未依限辦理申報，致短漏報贈與稅額
      五一、五八二元，已如前述；被告按核定應納稅額加處一倍之罰鍰五一、五０
      ０元，並無違誤，因此，原告主張：於八十九年二月十四日將其所有信美公司
      股票一、０００股移轉予孫女張佳娜，其移轉總額並未逾一百萬元，依遺產及
      贈與稅法第二十四條規定得免申報贈與稅，當然就無所謂漏報贈與稅而應被處
      罰鍰之有云云，實無理由。
    理  由
一、關於補徵贈與稅部分：
（一）按「財產之移動，具有左列各款情形之一者，以贈與論，依本法規定，課徵贈
      與稅：一、‧‧‧。六、二親等以內親屬間財產之買賣。但能提出已支付價款
      之確實證明，且該已支付之價款非由出賣人貸與或提供擔保向他人借得者，不
      在此限。」、「遺產及贈與財產價值之計算，以被繼承人死亡時或贈與人贈與
      時之時價為準。」、「未上市或上櫃之股份有限公司股票，除前條第二項規定
      情形外，應以繼承開始日或贈與日該公司之資產淨值估定之。」分別為行為時
      遺產及贈與稅法第五條第六款及第十條第一項前段暨同法施行細則第二十九條
      第一項所明定。又「核算遺產及贈與稅法施行細則第二十九條第一項所謂之資
      產淨值時，對於公司未分配盈餘之計算，應以經稽徵機關核定者為準。」亦經
      財政部七十年十二月三十日台財稅第四０八三三號函釋明確在案。
（二）經查，本件原告於八十九年二月十四日將信美公司股票一、０００股移轉予其
      孫女張佳娜，被告以其涉有贈與情事，乃以八十九年七月六日財高國稅審二字
      第八九０三四四三二號函輔導申報，惟原告未依限辦理申報，被告初查乃以移
      轉當時信美公司之時價每股淨值為二、０五九‧七元（計算式為：【截至八十
      八年度止未分配盈餘累積數二四、六七六、０六六元加法定盈餘公積二、八八
      八、五二九元減八十九年一月一日至同年二月十四日止之虧損一二、五一一元
      加實收資本額二六、０００、０００元】除以二六、０００股）計算其贈與總
      額為二、０五九、七００元，課徵贈與稅額為五一、五八二元等事實，為兩造
      所不爭執，復有被告八十九年七月六日財高國稅審二字第八九０三四四三二號
      函及信美公司資產淨值計算表影本附於本院卷及原處分卷可稽，洵堪信實。
（三）原告雖主張：按司法院釋字第五三六號解釋，就未上市上櫃公司之股票價值之
      計算方法，因涉及人民之租稅負擔，仍應由法律規定或依法律授權於施行細則
      訂定，不宜以行政命令訂定其估算方法，惟財政部卻於七十年十二月三十日以
      台財稅第四０八三三號之行政解釋函規定：「核算遺產及贈與稅法施行細則第
      二十九條第一項所謂之資產淨值，對於公司之未分配盈餘之計算，應以稽徵機
      關核定者為準。」不僅有違前揭遺產及贈與稅法對於估價以「時價」為計算基
      礎之立法意旨，亦與首揭司法院釋字第五三六號解釋精神不符，是核算公司贈
      與日每股淨值，實應回歸遺產及贈與稅法之立法精神，即按該法施行細則第二
      十九條第一項規定，以公司「帳載」之未分配盈餘為基準；惟縱然仍堅持須核
      課原告贈與稅，依行為時所得稅法第七十六條之一第二項、第六十六條之九第
      二項、查核準則第一百十一條之一第四款規定及財政部八十八年七月十五日台
      財稅第八八一九二五九八二號函釋意旨，被告於計算信美公司累積未分配盈餘
      時，仍應依據稅法規定減除八十三年度至八十八年度因採擴大書審核定之所得
      額與其帳載所得額之差額六、二五五、五二三元，不得僅減除八十七、八十八
      兩年度之差額；又信美公司八十三至八十八年度，因稽徵機關依所得稅法第七
      十六條之一規定，通知信美公司作強制分配四次共計二、五五０、０００元，
      除此之外，信美公司因累積虧損達四、九八四、三六一元，當然亦無法提列法
      定盈餘公積之能力，此可由信美公司歷年度資產負債表觀之，故被告所核定信
      美公司有法定盈餘公積二、八八八、五二九元，亦顯誤核云云。
（四）惟按，依八十六年十二月三十日修正前所得稅法第七十六條之一第二項「前項
      所稱未分配盈餘，以經主管稽徵機關核定之營利事業所得額，減除左列各項後
      之餘額為準‧‧‧。」另依現行所得稅法第六十六條之九第二項「前項所稱未
      分配盈餘，係指經稽徵機關核定之課稅所得額，加計同年度依本法或其他法律
      規定減免所得稅之所得額、不計入所得課稅之所得額、已依第三十九條規定扣
      除之虧損及減除左列各款後之餘額‧‧‧。」等規定，有關公司未分配盈餘皆
      以稽徵機關核定之所得額為計算基準，故財政部七十年十二月三十日台財稅第
      四０八三三號函釋，對於公司未分配盈餘之計算，應以經稽徵機關核定者為準
      ，符合上開所得稅法之規定。又司法院釋字第五三六號解釋，雖認未上市上櫃
      公司之股票價值之估算方法涉及人民之租稅負擔，仍應由法律規定或依法律授
      權於施行細則訂定，以貫徹憲法規定之意旨。惟該號解釋並未指出財政部七十
      年十二月三十日台財稅第四０八三三號函釋內容：「核算遺產及贈與稅法施行
      細則第二十九條第一項所謂之資產淨值，對於公司之未分配盈餘之計算，應以
      稽徵機關核定者為準。」有何違憲或違法之處，而不得適用，是原告指稱財政
      部上開函釋不僅有違前揭遺產及贈與稅法對於估價以「時價」為計算基礎之立
      法意旨，亦與司法院釋字第五三六號解釋精神不符云云，即非有據。另行政法
      院（改制後最高行政法院）八十九年度判字第一八０五號及三四四七號之判決
      意旨，均係指稅捐稽徵機關核定未上市股票每股價值時，仍應參考其他客觀因
      素對其讓售價格之影響，以作為核定之參考，不應以每股淨值作為判斷是否以
      顯不相當之代價移轉股票之唯一標準，此與本件原告前述所爭執者係於有關計
      算未上市公司（信美公司）贈與日每股淨值究應採稽徵機關核定之盈餘抑或以
      公司依一般公認會計原則所處理帳務之帳載盈餘為準，尚屬無涉。至原告所提
      台北高等行政法院九十年度訴字第四二五六號判決係屬個案之法律見解，本院
      尚不受其拘束，故原告主張本件應逕以信美公司帳載之資產淨值作為時價云云
      ，顯非足採。
（五）次按「左列各款，於計算營利事業當年度應加徵百分之十營利事業所得稅之未
      分配盈餘時，得依所得稅法第六十六條之九第二項第十款規定，自稽徵機關核
      定之課稅所得額中減除：一、．．．四、依擴大書面審核營利事業所得稅結算
      申報案件實施要點，按擴大書面審核純益率自行調整之所得額，與其依帳載資
      料申報之所得額之差額。」固為查核準則第一百十一條之一第四款所規定。惟
      上開條款係於八十七年三月三十一日增訂發布，依該準則第一百十六條第二項
      明定應自發布日施行，是被告核定本件信美公司八十六年度以前未分配盈餘之
      部分，尚不得溯及適用上述八十七年以後始增訂之規定。而財政部八十八年七
      月十五日台財稅第八八一九二五九八二號函釋，係核釋八十六年十二月三十日
      所得稅法修正條文公布施行後，稽徵機關於依第七十六條之一規定辦理公司組
      織營利事業八十六年度以前未分配盈餘累積數逾限強制歸戶案件，其未分配盈
      餘計算之法令適用原則。該函釋所稱之未分配盈餘，係指用以計算逾限強制歸
      戶之營利事業之未分配盈餘基準，並非計算公司資產淨值之基準，尚不得援引
      適用。次查，被告於計算信美公司累積未分配盈餘時，就信美公司八十七、八
      十八年度未分配盈餘業已逕以帳載虧損七四０、三八二元及五八０、三六七元
      計入乙節，此為兩造所不爭，故被告亦無需再就擴大書面審核純益率自行調整
      之所得額，與其依帳載資料申報之所得額之差額，自稽徵機關核定之課稅所得
      額中減除。是原告另訴稱：依行為時所得稅法第七十六條之一第二項、第六十
      六條之九第二項、查核準則第一百十一條之一第四款規定及財政部八十八年七
      月十五日台財稅第八八一九二五九八二號函釋意旨，被告於計算信美公司累積
      未分配盈餘時，仍應依據稅法規定減除八十三年度至八十八年度因採擴大書審
      核定之所得額與其帳載所得額之差額六、二五五、五二三元，不得僅減除八十
      七、八十八兩年度之差額云云，仍屬無憑。
（六）末查，原告就其所稱本件轉讓股票成交價格一百萬元未能提示受贈人已支付價
      款之確實證明供核，又信美公司「截至八十六年度止未分配盈餘累積數」為二
      五、九九六、七六四元，業經財政部台灣省南區國稅局岡山稽徵所於八十九年
      五月三十日以南區國稅局岡山資字第八九０一０三五四號函，查證檢送該資料
      附於原處分卷等情，為原告所不爭，並有前揭函附於原處分卷可稽，從而被告
      即據以除以百分之九十還原盈餘，再依公司法第二百三十七條第一項規定，提
      列百分之十為法定盈餘公積二、八八八、五二九元【25,996,764÷90%×10%
      ＝2,888,529】，於法亦無不合。是原告主張：由信美公司歷年度資產負債表
      觀之，被告所核定信美公司有法定盈餘公積二、八八八、五二九元亦顯誤核云
      云，仍非有據。揆諸前揭說明，被告核定本件原告贈與總額為二、０五九、七
      ００元，課徵贈與稅額五一、五八二元，並無不合。
二、關於罰鍰部分：
（一）按「除第二十條所規定之贈與外，贈與人在一年內贈與他人之財產總值超過贈
      與稅免稅額時，應於超過免稅額之贈與行為發生後三十日內，向主管稽徵機關
      依本法規定辦理贈與稅申報。」、「納稅義務人違反第二十三條或第二十四條
      之規定，未依限辦理遺產稅或贈與稅申報者，按核定應納稅額加處一倍至二倍
      之罰鍰；其無應納稅額者，處以九百元之罰鍰。」分別為行為時遺產及贈與稅
      法第二十四條第一項及第四十四條所明定。又「主旨：依遺產及贈與稅法第五
      條規定，以贈與論課徵贈與稅之案件，自本函發布之日起，稽徵機關應先通知
      當事人於收到通知後十日內申報，如逾限仍未申報，並經課稅確定者，始得依
      同法第四十四條規定處罰。」亦經財政部七十六年五月六日台財稅第七五七一
      七一六號函釋明確在案。
（二）經查，本件原告於八十九年二月十四日將信美公司股票一、０００股移轉予其
      孫女張佳娜未依法申報贈與稅，被告以八十九年七月六日財高國稅審二字第八
      九０三四四三二號函通知原告略謂：「‧‧‧，依遺產及贈與稅法第五條規定
      ，視為台端之贈與，請於文到十日內依規定辦理贈與稅申報‧‧‧。」而原告
      業已於八十九年七月十一日接獲該函，此有原告接獲該函之掛號郵件回執附於
      原處分卷可按，然原告卻未依限辦理申報，致短漏報贈與稅額五一、五八二元
      ，如前所述。準此，被告乃以原告違反行為時遺產及贈與稅法第二十四條之規
      定，依同法第四十四條規定，以九十年三月二十一日財高國稅法違字第九０一
      一一三號罰鍰處分書，按核定應納稅額加處一倍之罰鍰五一、五００元，並無
      違誤。
三、綜上所述，本件原告於八十九年二月十四日將信美公司股票一、０００股移轉予
    其孫女張佳娜，被告初查乃以信美公司每股淨值二、０五九‧七元計算其贈與總
    額為二、０五九、七００元，課徵贈與稅額為五一、五八二元，並按核定應納稅
    額科處一倍之罰鍰五一、五００元，揆諸上開法條之規定及說明，並無不合。復
    查及訴願決定遞予維持，核無違誤。本件原告之訴為無理由，應予駁回。又本件
    事證已明，至於兩造其餘主張，經核與判決結果不生影響，爰不一一論述，附此
    敘明。
據上論結，本件原告之訴為無理由，爰依行政訴訟法第一百九十五條第一項後段、第
九十八條第三項前段，判決如主文。
中      華      民      國    九十二    年      二      月    二十七    日
                              高雄高等行政法院第二庭
                                          審判長法官  呂佳徵
                                          法      官  林勇奮
                                          法      官  蘇秋津
右為正本係照原本作成。
如不服本判決，應於判決送達後二十日內向本院提出上訴書狀，其未表明上訴理由者
，應於提起上訴後二十日內向本院提出上訴理由書（須按對造人數附繕本）；如於本
判決宣示或公告後送達前提起上訴者，應於判決送達後二十日內補提上訴理由書（須
附繕本）。未表明上訴理由者，逕以裁定駁回。
提起上訴應預繳送達用雙掛號郵票七份（每份三十四元）。
中      華      民      國    九十二    年      二      月    二十七    日
                                          法院書記官  陳嬿如


司法院資訊處製作；財團法人民間司法改革基金會備份。
